ACORDAO-COMPLETO-2537406

ACÓRDÃO 2062/2022 ATA 35/2022 - PLENÁRIO

VISTOS, relatados e discutidos estes autos de Tomada de Contas Especial instaurada pela Caixa Econômica Federal, em desfavor de Marcele Rodrigues Siqueira Carvalho, em razão de dano ocorrido em virtude de desfalque de numerário em subcontas caixa e falta de caixa, no âmbito da Agência Shopping Grande Rio e demais fatos correlatos relevantes identificados no decorrer das investigações,
ACORDAM os Ministros do Tribunal de Contas da União, reunidos em sessão Plenária, ante as razões expostas pelo Relator, em:
9.1. rejeitar as alegações de defesa apresentadas pela responsável Marcele Rodrigues Siqueira Carvalho (CPF: XXX.474.097-XX) ;
9.2. julgar irregulares as contas da responsável Marcele Rodrigues Siqueira Carvalho (CPF: XXX.474.097-XX) , nos termos dos arts. 1º, inciso I, 16, inciso III, alínea "d", da Lei 8.443/1992, c/c os arts. 19 e 23, inciso III, da mesma Lei, condenando-a ao pagamento das importâncias a seguir especificadas, atualizadas monetariamente e acrescidas dos juros de mora, calculadas a partir das datas discriminadas até a data da efetiva quitação do débito, fixando-lhe o prazo de quinze dias, para que comprove, perante o Tribunal, o recolhimento das referidas quantias aos cofres da Caixa Econômica Federal, nos termos do art. 23, inciso III, alínea "a", da citada Lei, c/c o art. 214, inciso III, alínea "a", do Regimento Interno do TCU:
	Data de ocorrência
	Valor histórico (R$) 

	3/6/2016
	43.770,00

	3/7/2015
	67.600,00

	6/7/2015
	74.700,00

	8/7/2015
	40.000,00

	10/7/2015
	4.000,00

	3/9/2015
	16.000,00

	26/2/2016
	2.000,00

	18/2/2016
	1.400,00

	17/2/2016
	1.990,00

	15/2/2016
	1.500,00

	12/2/2016
	1.120,00

	28/1/2016
	1.800,00

	25/1/2016
	3.280,00

	18/1/2016
	1.778,00

	13/1/2016
	123,00

	11/1/2016
	4.000,00

	8/1/2016
	330,00

	6/1/2016
	100,00

	4/1/2016
	3.432,00

	8/12/2015
	550,00

	4/12/2015
	3.000,00

	3/12/2015
	300,00

	17/11/2015
	5.130,00

	13/11/2015
	1.450,00

	12/11/2015
	1.000,00

	9/11/2015
	4.430,00

	3/11/2015
	4.150,00

	31/10/2015
	1.800,00

	29/10/2015
	3.000,00

	2/10/2015
	2.000,00

	1/10/2015
	1.200,00

	29/9/2015
	2.000,00

	28/9/2015
	1.000,00

	24/9/2015
	2.000,00

	23/9/2015
	2.000,00

	8/7/2015
	100,00

	9/7/2015
	990,00

	31/7/2015
	500,00

	3/8/2015
	315,00

	14/8/2015
	150,00

	17/8/2015
	2.700,00

	18/8/2015
	720,00

	24/8/2015
	1.740,00

	3/9/2015
	100,00

	22/9/2015
	2.000,00

Valor atualizado do débito (com juros) em 31/8/2022: R$ 483.378,95.
9.3. aplicar à responsável Marcele Rodrigues Siqueira Carvalho (CPF: XXX.474.097-XX) a multa prevista no art. 57 da Lei 8.443/1992 c/c o art. 267 do Regimento Interno do TCU, no valor de R$ 240.000,00, fixando-lhe o prazo de quinze dias, a contar da notificação, para que comprove, perante o Tribunal (art. 214, III, alínea "a", do Regimento Interno do TCU) , o recolhimento da dívida aos cofres do Tesouro Nacional, atualizada monetariamente desde a data deste acórdão até a data do efetivo recolhimento, se paga após o vencimento, na forma da legislação em vigor;
9.4. autorizar, desde logo, a cobrança judicial das dívidas, caso não atendida a notificação, na forma do disposto no art. 28, inciso II, da Lei 8.443/1992;
9.5. considerar grave as infrações cometidas pela responsável Marcele Rodrigues Siqueira Carvalho (CPF: XXX.474.097-XX) , nos termos do art. 60 da Lei 8.443/1992;
9.6. inabilitar a responsável mencionada no subitem anterior para o exercício de cargo em comissão ou função de confiança no âmbito da Administração Pública pelo período de 8 (oito) anos, a teor do disposto no art. 60 da Lei 8.443/1992;
9.7. encaminhar cópia desta deliberação à Procuradoria da República no Estado do Rio de Janeiro, nos termos do § 3º do art. 16 da Lei 8.443/1992 c/c o § 7º do art. 209 do Regimento Interno do TCU, para adoção das medidas que entender cabíveis; e
9.8. dar ciência desta deliberação à Caixa Econômica Federal e à responsável.

Tomada de contas especial instaurada em razão de dano ocorrido em virtude de desfalque de numerário em subcontas caixa e falta de caixa, no âmbito da Agência Shopping Grande Rio e demais fatos correlatos relevantes identificados no decorrer das investigações. Análise das alegações de defesa.

Caixa Econômica Federal.

3. Interessados/Responsáveis:
3.1. Interessado: Caixa Econômica Federal (00.360.305/0001-04).
3.2. Responsável: Marcele Rodrigues Siqueira Carvalho (XXX.474.097-XX).

13.1. Ministros presentes: Bruno Dantas (na Presidência), Augusto Nardes, Aroldo Cedraz e Jorge Oliveira.
13.2. Ministros-Substitutos convocados: Augusto Sherman Cavalcanti (Relator) e Weder de Oliveira.

AUGUSTO SHERMAN

Adoto, como relatório, excerto da instrução vazada à peça 110 destes autos, anuída pelo corpo diretivo da Secretaria de Controle Externo de Tomada de Contas Especial (SecexTCE) (peças 111 e 112) , e, em quota singela, pelo MP/TCU (peça 113) :
"INTRODUÇÃO
Cuidam os autos de tomada de contas especial instaurada pelo (a) Caixa Econômica Federal, em desfavor de Marcele Rodrigues Siqueira Carvalho (CPF: XXX.474.097-XX) , em razão de prática de qualquer ato ilegal, ilegítimo ou antieconômico de que resulte dano ao erário, dos recursos aplicados no âmbito do Apurar indícios de irregularidades cometidas no controle de numerário da tesouraria  em subcontas caixa e falta de caixa, no âmbito da Agência Shopping Grande Rio (2973) e demais fatos correlatos relevantes identificados no decorrer das investigações. Cuja responsabilidade foi atribuída à  ex-empregada Marcele Rodrigues Siqueira Carvalho, matrícula funcional 078.976-6.
HISTÓRICO
Em 14/11/2019, com fundamento na IN/TCU 71/2012, alterada pela IN/TCU 76/2016, e DN/TCU 155/2016, o dirigente da instituição Caixa Econômica Federal autorizou a instauração da tomada de contas especial. O processo foi registrado no sistema e-TCE com o número 641/2020.
	O fundamento para a instauração da Tomada de Contas Especial, conforme consignado na matriz de responsabilização elaborada pelo tomador de contas, foi a constatação da seguinte irregularidade: 
Desfalque de numerário em agência da Caixa Econômica Federal.
A responsável arrolada na fase interna foi devidamente comunicada e, diante da ausência de justificativas suficientes para elidir a irregularidade e da não devolução dos recursos, instaurou-se a tomada de contas especial.
	No relatório (peça 87) , o tomador de contas concluiu que o prejuízo importaria no valor original de R$ 313.248,00, imputando-se a responsabilidade a Marcele Rodrigues Siqueira Carvalho, TESOUREIRA EXECUTIVA, no período de 21/11/2011 a 24/6/2016, na condição de gestor dos recursos. 
		Em 10/9/2020, a Controladoria-Geral da União emitiu o relatório de auditoria (peça 90) , em concordância com o relatório do tomador de contas. O certificado de auditoria e o parecer do dirigente do órgão de controle interno concluíram pela irregularidade das presentes contas (peças 91 e 92) .
	Em 16/9/2020, o ministro responsável pela área atestou haver tomado conhecimento das conclusões contidas no relatório e certificado de auditoria, bem como do parecer conclusivo do dirigente do órgão de controle interno, manifestando-se pela irregularidade das contas, e determinou o encaminhamento do processo ao Tribunal de Contas da União (peça 93) .
Na instrução inicial (peça 97) , analisando-se os documentos nos autos, concluiu-se pela necessidade de realização de citação para a seguinte irregularidade: 
Irregularidade 1: desfalque de numerário em agência da Caixa Econômica Federal.
	Evidências da irregularidade: documentos técnicos presentes nas peças 3, 67 e 69.
	Normas infringidas: FI231010  3.3.1.3.2 - As diferenças de numerário não recolhido ou regularizado até o 2º dia útil posterior a ocorrência, são consideradas desfalques conforme previsto no RH053.  - FI064051  4.4.5.2.1 - Ao final do movimento diário, o Tesoureiro Executivo conta o numerário que se encontra sob sua responsabilidade e lista na fita de auditoria para a realização do fechamento de caixa. 4.4.5.2.2 - Para fechamento do movimento diário, verifica no relatório Controle de Numerário, no SISAG, o batimento do Recolhimento e Suprimento do dia. 4.4.5.2.2.1 -  Constatando divergência, localiza e regulariza a diferença. - RH183037 6.1.69 - Tesoureiro Executivo Descumprimento à disposição relativa à 6.1.69.1 - Descrição da função gratificada    Sumário Responsável pela coordenação e execução das atividades de retaguarda e tesouraria da Agência, a fim de garantir a conformidade das operações observando os padrões, normas e prazos estabelecidos, contribuindo para a excelência do atendimento aos clientes e alcance dos resultados sustentáveis. Principais Atribuições: i. Movimentar e controlar numerário, títulos e valores, efetuando suprimento dos caixas convencionais,. do autoatendimento da agência e do cofre-eletrônico; ii. Zelar pela conformidade das operações sob sua responsabilidade, mantendo a qualidade dos serviços executados e apontando as inconformidades das operações verificadas. -OR099016 4.11.2.1.5 - Efetua o encaixe dos cassetes já abastecidos, observando a sua ordem e a correta colocação desses no ATM, evitando possíveis falhas na detecção pelo sensor, atentando pela emissão de duplo bip pela máquina, o que indica que a operação foi concluída com sucesso. -AD137007 4.6 - Corredor de Abastecimento 4.6.1 - O empregado responsável : i. Comunica previamente à vigilância a necessidade de acesso ao corredor de abastecimento, para a adoção dos procedimentos de segurança; ii. Mantém trancada a porta de acesso ao corredor de abastecimento durante o procedimento de suprimento de numerário e de consumíveis, as manutenções e serviços de limpeza. -TE198007 Apenso : Manual do Usuário da Unidade de Captura - Autosserviço  1.1.9.6.6.4 - O tesoureiro da agência, tendo recebido o numerário referente ao Módulo Depositário - ATM tratado no SITDF deve efetuar recolhimento no SISAG, utilizando a opção Caixa > Suprimentos > Central. i. Atentar que eventuais problemas de diferença referentes aos envelopes, pode ser indentificada a diferença do caixa e/ou  não repasse de valor em D+1, confrontando os relatórios do SITDF (DDRE, ECMD, DVMD) com o Relatório  Resumo Geral de Fechamento (RGFE) do SISAG. -RH053  9.2.1.11 - Descumprir leis, regulamentos, normas e atos da Administração. 9.2.1.22 - Escriturar voluntariamente com inexatidão documentos e outros papéis ou informa-los incorretamente. 9.3.1.3 - Improbidade -Artigo 482  Alínea 'a' da Consolidação das Leis do Trabalho (CLT) Constituem justa causa para a rescisão do contrato de trabalho pelo empregador: a) Ato de improbidade e b) incontinência de conduta ou mau procedimento;  -Lei 8.429/92  Artigo 10 - Constitui ato de improbidade administrativa que causa lesão ao erário qualquer ação ou omissão, dolosa ou culposa, que enseje perda patrimonial, desvio, apropriação, malbaratamento ou dilapidação dos bens ou haveres das entidades referidas no art. 1º desta lei, e notadamente. Artigo 11 - Constitui ato de improbidade administrativa que atenta contra os princípios da administração pública qualquer ação ou omissão que viole os deveres de honestidade, imparcialidade, legalidade, e lealdade às instituições, e notadamente. 
	Débitos relacionados à responsável Marcele Rodrigues Siqueira Carvalho (CPF: XXX.474.097-XX) :
	Data de ocorrência
	Valor histórico (R$) 

	3/6/2016
	43.770,00

	3/7/2015
	67.600,00

	6/7/2015
	74.700,00

	8/7/2015
	40.000,00

	10/7/2015
	4.000,00

	3/9/2015
	16.000,00

	26/2/2016
	2.000,00

	18/2/2016
	1.400,00

	17/2/2016
	1.990,00

	15/2/2016
	1.500,00

	12/2/2016
	1.120,00

	28/1/2016
	1.800,00

	25/1/2016
	3.280,00

	18/1/2016
	1.778,00

	13/1/2016
	123,00

	11/1/2016
	4.000,00

	8/1/2016
	330,00

	6/1/2016
	100,00

	4/1/2016
	3.432,00

	8/12/2015
	550,00

	4/12/2015
	3.000,00

	3/12/2015
	300,00

	17/11/2015
	5.130,00

	13/11/2015
	1.450,00

	12/11/2015
	1.000,00

	9/11/2015
	4.430,00

	3/11/2015
	4.150,00

	31/10/2015
	1.800,00

	29/10/2015
	3.000,00

	2/10/2015
	2.000,00

	1/10/2015
	1.200,00

	29/9/2015
	2.000,00

	28/9/2015
	1.000,00

	24/9/2015
	2.000,00

	23/9/2015
	2.000,00

	8/7/2015
	100,00

	9/7/2015
	990,00

	31/7/2015
	500,00

	3/8/2015
	315,00

	14/8/2015
	150,00

	17/8/2015
	2.700,00

	18/8/2015
	720,00

	24/8/2015
	1.740,00

	3/9/2015
	100,00

	22/9/2015
	2.000,00

		Cofre credor: Caixa Econômica Federal.
		Responsável: Marcele Rodrigues Siqueira Carvalho (CPF: XXX.474.097-XX) .
Conduta: realizar movimentações financeiras irregulares de recursos da Caixa Econômica Federal descumprindo deveres funcionais.
Nexo de causalidade: A realização de saques fraudulentos resultou em dano ao erário.
Culpabilidade: não há excludentes de ilicitude, de culpabilidade e de punibilidade; é razoável supor que a responsável tinha consciência da ilicitude de sua conduta; era exigível conduta diversa da praticada, qual seja, cumprir de forma estrita os seus deveres funcionais estabelecidos nos normativos da entidade. 
Encaminhamento: citação.
Em cumprimento ao pronunciamento da unidade (peça 99) , foi efetuada citação da responsável, nos moldes adiante:
 Marcele Rodrigues Siqueira Carvalho - promovida a citação da responsável, conforme delineado adiante:
	Comunicação: Ofício 64256/2021 - Seproc (peça 101) 
Data da Expedição: 25/11/2021
Data da Ciência: 30/11/2021 (peça 102) 
Nome Recebedor: Marcele Rodrigues Siqueira
Observação: Ofício enviado para o endereço do responsável, conforme pesquisa na base de dados no sistema da Receita Federal, custodiada pelo TCU (peça 100) .
Fim do prazo para a defesa: 15/12/2021
	
Conforme Despacho de Conclusão das Comunicações Processuais (peça 109) , as providências inerentes às comunicações processuais foram concluídas. 
Transcorrido o prazo regimental, a responsável Marcele Rodrigues Siqueira Carvalho apresentou defesa, que será analisada na seção Exame Técnico.
ANÁLISE DOS PRESSUPOSTOS DE PROCEDIBILIDADE DA IN/TCU 71/2012
Avaliação de Viabilidade do Exercício do Contraditório e Ampla Defesa
	Verifica-se que não houve o transcurso de mais de dez anos desde o fato gerador sem que tenha havido a notificação da responsável pela autoridade administrativa federal competente (art. 6º, inciso II, c/c art. 19 da IN/TCU 71/2012, modificada pela IN/TCU 76/2016) , uma vez que o fato gerador da irregularidade sancionada ocorreu em 3/6/2016, e a responsável foi notificada sobre a irregularidade pela autoridade administrativa competente conforme segue:
Marcele Rodrigues Siqueira Carvalho, por meio do ofício acostado à peça 56, recebido em 13/9/2019, conforme AR (peça 75) .
Valor de Constituição da TCE 	
	Verifica-se, ainda, que o valor atualizado do débito apurado (sem juros) em 1/1/2017 é de R$ 341.240,98, portanto superior ao limite mínimo de R$ 100.000,00, na forma estabelecida conforme os arts. 6º, inciso I, e 19 da IN/TCU 71/2012, modificada pela IN/TCU 76/2016. 
OUTROS PROCESSOS/DÉBITOS NOS SISTEMAS DO TCU COM OS MESMOS RESPONSÁVEIS
	Informa-se que não foi encontrado débito imputável à responsável em outros processos no Tribunal.
	A tomada de contas especial está, assim, devidamente constituída e em condição de ser instruída.
EXAME TÉCNICO
Da defesa da responsável Marcele Rodrigues Siqueira Carvalho
A responsável Marcele Rodrigues Siqueira Carvalho apresentou defesa, que passa a ser analisada em seguida:
Argumento 1 (peça 104, p. 1) :
A responsável alega que a necessidade de Gratuidade da Justiça. Solicita a gratuidade para atuar no processo em questão em virtude de que a ré não possui condições financeiras de arcar com custas processuais e honorários advocatícios, sem prejuízo ao seu próprio sustento e de sua família, estando desempregada, pois foi demitida pela parte empregadora Caixa Econômica. Como fundamento, apresenta a Afirmação de Hipossuficiência e em anexo prova da condição de isenta IRPF 2020 e de Certidão de Regularidade Fiscal, provando a condição atual da ré.
Análise do argumento 1: 
A gratuidade da justiça deve ser requerida no âmbito do Poder Judiciário.
No âmbito do Tribunal de Contas, não se faz necessário o requerimento de gratuidade dos procedimentos. Uma vez que na sua própria concepção, o rito processual de contas é gratuito por natureza.
Assim, o argumento da responsável cabe acolhimento, ante a gratuidade nos procedimentos no âmbito de Contas.
Argumento 2 (peça 104, p. 2-3) :
A responsável alega que o concedente só promoveu a citação da Tomada de Contas após transcorrido o prazo prescricional de 05 anos, prejudicando a ampla defesa e o contraditório, a que se refere o artigo 23 da Lei 8.429/1992 - Ressarcimento após reconhecida a improbidade por meio Judicial.
Análise do argumento 2: 
	O Supremo Tribunal Federal - STF, no Recurso Extraordinário - RE 636.886, fixou a tese, com repercussão geral reconhecida, de que 'é prescritível a pretensão de ressarcimento ao erário fundada em decisão de Tribunal de Contas' (Tema 899) . Em que pese o questionamento acerca da abrangência da tese ali firmada, confirmada em embargos declaratórios julgados em agosto de 2021, no sentido de que se circunscreveria apenas ao processo de execução da condenação imposta pelo TCU (ou seja, inaplicável à pretensão de ressarcimento exercida no processo 'conhecimento' da TCE) , verifica-se que o STF, por meio de decisões prolatadas pelas suas duas turmas, tem decidido de forma reiterada que se aplica o prazo prescricional de 5 anos previsto na Lei 9.873/1999 às pretensões sancionatória e ressarcitória a cargo do Tribunal de Contas da União. 
	Seja por aplicação direta ou por analogia, a orientação sufragada é no sentido de que o prazo de 5 anos é compatível com a tese de que a ação e a execução prescrevem no mesmo prazo (Súmula 150 do STF) , bem como com o fato de que a Lei 9.873/1999 - que regulamenta o exercício de ação punitiva pela Administração Pública Federal, direta e indireta - regeria integralmente a prescrição no âmbito do TCU. Quanto a este último aspecto, o Ministro Luís Roberto Barroso, no voto exarado no julgamento do MS 32.201, embora tenha advertido que a atuação do TCU, em sua acepção clássica, não se qualifica como exercício do poder de polícia, ressaltou que a Lei 9.873/1999 assumiria vocação regulatória geral da prescrição do exercício da competência sancionadora da Administração Pública, sendo sua disciplina aplicável a qualquer ação punitiva da Administração Pública Federal, exceto àquelas esferas em que exista regulamentação específica. Ademais, em virtude da autonomia científica do Direito Administrativo, não haveria razão plausível para suprimir a omissão da Lei Orgânica do Tribunal de Contas da União, no tocante ao estabelecimento de um prazo prescricional próprio, valendo-se das normas de direito civil, e não das de direito administrativo.
	Eis algumas ementas que evidenciam o entendimento predominante do STF:
Ementa: AGRAVO REGIMENTAL EM MANDADO DE SEGURANÇA. TOMADA DE CONTAS ESPECIAL. TRIBUNAL DE CONTAS DA UNIÃO. CONDENAÇÃO A RESSARCIMENTO AO ERÁRIO. PRESCRIÇÃO. MARCO INTERRUPTIVO. ART. 2°, II, DA LEI 9.873/1999. ATO INEQUÍVOCO DE APURAÇÃO DO FATO. DISCUSSÃO. DIREITO LÍQUIDO E CERTO. DEMONSTRAÇÃO. INOCORRÊNCIA. SUBSISTÊNCIA DA DECISÃO AGRAVADA. AGRAVO A QUE SE NEGA PROVIMENTO. I - As razões do agravo regimental são inaptas para desconstituir os fundamentos da decisão agravada, que, por isso, se mantêm hígidos. II - Aplicando-se a regulamentação da Lei 9.873/1999 ao caso concreto, observa-se que a pretensão sancionatória do TCU, em relação aos atos praticados pelo impetrante, levando-se em consideração a ocorrência de 5 causas interruptivas da prescrição, não teria sido fulminada pelo decurso do tempo. III - A pretensão do recorrente, fundada na discussão sobre os fatos apontados como marcos interruptivos da prescrição da pretensão punitiva da Administração Pública, refoge aos estreitos limites do mandamus, ante a ausência de liquidez e certeza do direito pleiteado. IV - Agravo regimental a que se nega provimento. MS 36067 ED-AgR. Órgão julgador: Segunda Turma. Relator (a) : Min. RICARDO LEWANDOWSKI. Julgamento: 18/10/2019
Ementa: AGRAVO REGIMENTAL EM RECLAMAÇÃO. TRIBUNAL DE CONTAS DA UNIÃO. TOMADA DE CONTA ESPECIAL. PRESCRIÇÃO DA PRETENSÃO PUNITIVA. RECONHECIDA EM DECISÃO DO SUPREMO TRIBUNAL FEDERAL. PRESCRITIBILIDADE DO RESSARCIMENTO AO ERÁRIO FUNDADA EM DECISÃO DE TRIBUNAL DE CONTAS. AÇÃO DE IMPROBIDADE ADMINISTRATIVA COM PEDIDO DE RESSARCIMENTO JÁ EM CURSO. AGRAVO REGIMENTAL A QUE SE NEGA PROVIMENTO. I - O acórdão do TCU determinou a formação de processo administrativo para avaliarem, efetivamente, a eventual responsabilização do agravado para o ressarcimento do dano ao erário, contrariando, assim, autoridade desta Corte no MS 35.512/DF, uma vez que houve a concessão da segurança para declarar a ocorrência da prescrição da pretensão punitiva do TCU em relação às infrações imputadas a ele, destacando-se que a União poderia perseguir os valores referentes ao ressarcimento dos danos na esfera judicial. II - Agravo regimental a que se nega provimento. (Rcl 39497 AgR. Órgão julgador: Segunda Turma. Relator (a) : Min. RICARDO LEWANDOWSKI. Julgamento: 10/10/2020) 
Ementa: MANDADO DE SEGURANÇA. DIREITO ADMINISTRATIVO. TRIBUNAL DE CONTAS DA UNIÃO. SERVIDOR DA SECRETARIA DE SAÚDE DO ESTADO DO ACRE. FISCALIZAÇÃO OMISSA E DEFICIENTE NA EXECUÇÃO DE DOIS CONVÊNIOS FIRMADOS ENTRE A SECRETARIA ESTADUAL E O MINISTÉRIO DA SAÚDE. APLICAÇÃO DE MULTA. ARTS. 28, II, E 58, II, DA LEI 8.443/1992. ART. 268, II, DO REGIMENTO INTERNO DO TCU. PRESCRIÇÃO DA PRETENSÃO SANCIONATÓRIA. OCORRÊNCIA. APLICAÇÃO DA LEI 9.873/1999. PRECEDENTES DESTE STF. MEDIDA LIMINAR DEFERIDA E RATIFICADA NO EXAME DE MÉRITO. SEGURANÇA CONCEDIDA PARA AFASTAR A MULTA APLICADA. 1. A prescrição da pretensão punitiva do TCU é regulada pela Lei 9.873/1999, descabendo a aplicação do prazo decenal previsto na legislação civil (art. 205 do Código Civil) . Ao revés, incide o prazo quinquenal previsto na Lei 9.873/1999 (MS 32201, Rel. Min. Roberto Barroso, PRIMEIRA TURMA, DJe 7/8/2017; MS 35.512-AgR, Rel. Min. Ricardo Lewandowski, SEGUNDA TURMA, DJe 21/6/2019) . 2. In casu, na linha do parecer apresentado pelo Ministério Público Federal e da decisão liminar de minha lavra, é inequívoca a superação do prazo prescricional quinquenal. Os ilícitos apontados pela Corte de Contas ocorreram em julho de 2006, tendo o processo de auditoria sido instaurado em 9/10/2006. A ordem de citação do responsável para a audiência, por sua vez, ocorreu em 25/6/2007. Entretanto, a decisão condenatória recorrível foi exarada somente em 31/5/2016, data da prolação do Acórdão 3513/2016-TCU-Primeira Câmara. 3. Ex positis, CONCEDO A SEGURANÇA unicamente para afastar a sanção de multa aplicada ao impetrante, nos autos da Tomada de Contas Processo 023.288/2006-0, máxime da ocorrência de prescrição da pretensão punitiva do Tribunal de Contas da União. MS 35940. (Órgão julgador: Primeira Turma. Relator (a) : Min. LUIZ FUX. Julgamento: 16/06/2020) .
	Essa orientação também foi seguida nas seguintes decisões monocráticas: MS 36.127-MC/DF e MS 35.940-MC/DF, Rel. Min. Luiz Fux; MS 35.294, MS 35.539/DF e MS 35.971-TP/DF, Rel. Min. Marco Aurélio; MS 34.256 MC/DF, MS 36.054-MC e MS 36.067-MC/DF, Rel. Min. Ricardo Lewandowski.
	O Supremo Tribunal Federal tem se pronunciado no sentido de reconhecer não só a aplicação da prescrição quinquenal com fulcro na interpretação da Lei 9.873/1999, mas também a incidência dos marcos interruptivos do prazo prescricional consignados na referida lei, tantas vezes quanto presentes os suportes fáticos (MS 32201, Relator: Min. Roberto Barroso) . 
	Entendimento que também foi adotado nas seguintes decisões monocráticas: MS 36.054, MS 34.256-MC, MS 35.512 e MS 36.067-MC, todos de relatoria do Min. Ricardo Lewandowski; MS 35.294, MS 35.539 e MS 35.971-TP, todos de relatoria do Min. Marco Aurélio; MS 32.201, Rel. Min. Roberto Barroso, e MS 36.127-MC e MS 35.940-MC, Min. Luiz Fux.
	Em relação ao termo inicial da contagem do prazo prescricional, o 'caput' do art. 1º da Lei 9.873/1999 oferece solução que não destoa do modelo adotado pelo TCU no incidente de uniformização de jurisprudência, em que se examinou a prescrição da pretensão punitiva, nos termos do Acórdão 1441/2016-TCU-Plenário (Rel. Min. Benjamin Zymler) , com a adição da particularidade de explicitar o caso de infrações permanentes ou continuadas:
a) Regra geral: 'data da prática do ato' (o que equivale a 'ocorrência da irregularidade sancionada') ;
b) Regra especial: 'no caso de infração permanente ou continuada, do dia em que tiver cessado'.
	A Lei 9.873/1999, no art. 2º, estabelece as causas interruptivas da prescrição punitiva, consoante abaixo transcrito, já na redação conferida pela Lei 11.941/2009:
Art. 2º Interrompe-se a prescrição da ação punitiva:
I - pela notificação ou citação do indiciado ou acusado, inclusive por meio de edital;
II - por qualquer ato inequívoco, que importe apuração do fato;
III - pela decisão condenatória recorrível.
IV - por qualquer ato inequívoco que importe em manifestação expressa de tentativa de solução conciliatória no âmbito interno da administração pública federal.
O quadro a seguir indica alguns eventos processuais, ocorridos no curso de uma TCE (fase interna e externa) - instaurada em razão de irregularidades na aplicação de recursos da União transferidos a entes subnacionais - que poderiam ser enquadrados nas causas de interrupção da prescrição acima apontadas, sem prejuízo, é claro, de outras ocorrências fáticas elegíveis como marco interruptivo, a depender da forma de proceder de cada entidade ou órgão tomador de contas.
	I - pela notificação ou citação do indiciado ou acusado, inclusive por meio de edital;
	 (i) notificação no âmbito do procedimento administrativo de ressarcimento previamente à instauração da TCE;
 (ii) notificação efetuada pelo órgão tomador de contas acerca da instauração da TCE;
 (iii) ato que ordenar a citação efetuada pelo TCU.
*Data da ciência da notificação ou citação pelos responsáveis ou de publicação do edital no DOU.

	II - por qualquer ato inequívoco, que importe apuração do fato;
* procedimento que evidencie a apuração dos fatos irregulares, com o objetivo quantificar o dano e identificar possíveis responsáveis.
	 (i) relatório de sindicância ou PAD;
 (ii) relatório de apuração de irregularidades referente ao processo administrativo prévio à instauração da TCE;
 (iii) relatórios de fiscalização, pareceres, despachos, informações e memorandos relacionados à apuração dos fatos irregulares;
 (iv) relatório do tomador de contas;
 (v) relatório do controle interno; 
 (vi) termo de instauração ou designação de instauração da TCE;
 (vii) autuação da TCE no TCU; entre outras causas.
*Há quem inclua nesse grupo diligências que comprovam providências do responsável sobre as irregularidades investigadas.

	III - pela decisão condenatória recorrível.
	 (i) Verifica-se apenas no âmbito do TCU com a data da prolação do acórdão condenatório recorrível.

	IV - por qualquer ato inequívoco que importe em manifestação expressa de tentativa de solução conciliatória no âmbito interno da administração pública federal.
	 (i) pedido de parcelamento;
 (ii) pagamento parcial do débito;
 (iii) qualquer manifestação do responsável que demonstre claramente a sua intenção de recolher o débito.

	Bem se vê, portanto, que haveria uma multiplicidade de causas de interrupção da prescrição, conforme se depreende do art. 2º da Lei 9.873/1999. Tal exegese encontra respaldo em precedentes do STF, a exemplo do que se decidiu no julgamento do MS 36067 (Rel. Min. Ricardo Lewandowski) , com destaque para trecho do voto em que o Relator reconhece cinco causas de interrupção da prescrição, in verbis:
 (...) Assim, faz-se necessário levar em consideração que, apesar de os fatos objeto da apuração conduzida pela Corte de Contas remontarem aos anos de 1999 e 2000, período no qual o impetrante era Secretário de Saúde municipal, o Tribunal de Contas da União deu prosseguimento à tomada de contas especial por ter constatado a ocorrência de 5 causas interruptivas da prescrição, a saber: a) relatório de auditoria em conjunto realizada pelo Denasus e pela Secretaria Federal de Controle, lavrado em 06/07/2001, sendo este, certamente, um ato inequívoco que importou a apuração do fato (art. 2º, II, da Lei n. 9.873/1999) ; b) instauração de Tomada de Contas Especial pelo FNS, ocorrida em 05/10/2005, sendo este também, certamente, um ato inequívoco que importou a apuração do fato (art. 2º, II, da Lei n. 9.873/1999) ; c) a autuação da presente Tomada de Contas Especial no âmbito do Tribunal de Contas da União, ocorrida em 12/08/2008, sendo este também, certamente, um ato inequívoco que importou a apuração do fato (art. 2º, II, da Lei n. 9.873/1999) ; d) o ato que ordenou a citação do responsável, ora impetrante, ocorrida em 12/07/2010 (art. 2º, I, da Lei n. 9.873/1999) ; e) o exercício do poder punitivo ocorrido em 20/06/2012, data da prolação do Acórdão 1563/2012-TCU-Plenário (art. 2º, III, da Lei n. 9.873/1999) .
No caso concreto, tendo como parâmetro a tese firmada pelo STF, no RE 636.886, no sentido de que ambas pretensões do TCU (sancionatória e ressarcitória) sujeitam-se ao prazo prescricional de 5 anos previsto na Lei 9.873/1999, considerando, ainda, o sistema prescricional descrito na citada lei, inclusive as causas de suspensão e de interrupção da prescrição, temos os seguintes eventos processuais:
a)	'Datas das práticas dos atos' (termo inicial para contagem dos prazos prescricionais) : data de ocorrência de débito até 03/6/2016, conforme documento à peça (peça 3, p. 14) ;
b)	Relatório Conclusivo da Comissão Apuradora, de 12/12/2018, - concluindo pela responsabilização da defendente e quantificação do dano (peça 3) ;
c)	Notificações sobre a irregularidade, enviados pela autoridade administrativa, a Marcele Rodrigues Siqueira Carvalho foi notificada por meio de Termo (peça 63) , conforme assinatura, em 17/1/2019;
d)	Resolução CDR/RJ -0013/2019, de 27/2/2019 (peça 4) , desfavorável, aplicando a penalidade disciplinar de Rescisão do Contrato de Trabalho por Justa Causa, e responsabilização pelo débito.
e) 	Termo de Homologação de Rescisão do Contrato de Trabalho, de 18/3/2019 (peça 74) ;
f)	Despacho administrativo que decidiu pela instauração da TCE, de 14/11/2019 (peça 80) ;
g)		Relatório de TCE 005/2020, de 27/3/2020 (peça 87) ;
p)	Data de autuação da tomada de contas especial pela SecexTCE: 21/12/2020  (peça 94) ;
q)	Despacho do titular da SecexTCE autorizando a realização das citações propostas: 11/11/2021 (peça 99) .
Analisando-se a sequência de eventos processuais enumerados no item anterior, os quais teriam o condão de interromper a prescrição da ação punitiva desta Corte no entender do STF, observa-se que não teria transcorrido o prazo prescricional de 5 (cinco) anos entre cada evento processual e o seguinte. Ressalte-se ainda que também não teria ocorrido a prescrição intercorrente a que se refere o art. 1º, § 1º, da Lei 9873/99 (prazo de 3 anos) . Portanto, mesmo levando-se em consideração o entendimento do STF, não teria ocorrido a prescrição da pretensão sancionatória e ressarcitória a cargo do TCU.
14.	Além disso, caso concreto tratado no RE 636.886 (tema 899 da repercussão geral) diz respeito à fase de execução judicial de deliberação do Tribunal de Contas, tanto assim que, para deslindá-lo, foi necessária a aplicação da Lei 6.830/1980, a Lei de Execuções Fiscais, diploma legal evidentemente inaplicável à fase que antecede a formação do título executivo extrajudicial, caracterizada pela atuação do órgão de controle externo até a prolação do acórdão.
Veja-se que foram opostos embargos declaratórios contra a referida decisão do STF, os quais foram rejeitados pela maioria da Suprema Corte (Plenário, Sessão Virtual de 13.8.2021 a 20.8.2021) , confirmando, portanto, a abrangência da deliberação prolatada na fixação do tema 899, razão por que se deve adotar a orientação prevalente no TCU, no sentido de que a matéria ali tratada alcançaria tão somente a fase judicial de cobrança do título extrajudicial, não atingindo os processos de controle externo, mantendo-se, desse modo,  a interpretação adotada pela Suprema Corte, em 2008, no Mandado de Segurança - MS 26.210, oportunidade em que foi definida a tese da imprescritibilidade das ações de ressarcimento ao erário:
A suspensão pelo STF das demandas nas quais esteja em questão a prescritibilidade da pretensão de ressarcimento ao erário com base em decisão de tribunal de contas (RE 636.886/STF) alcança tão somente a fase judicial de cobrança do título extrajudicial, não atingindo os processos de controle externo em trâmite. Até julgamento definitivo em contrário pelo STF, permanece o entendimento do TCU acerca da imprescritibilidade das pretensões de ressarcimento decorrentes de tomadas de contas especiais. (Acórdão 1267/2019-TCU-Plenário, Relator: Min. AROLDO CEDRAZ) 
A suspensão pelo STF das demandas nas quais esteja em questão a prescritibilidade da pretensão de ressarcimento ao erário com base em decisão de tribunal de contas (RE 636.886/STF) alcança tão somente a fase judicial de cobrança do título extrajudicial, não atingindo os processos de controle externo em trâmite. Até julgamento definitivo em contrário pelo STF, permanecem imprescritíveis as pretensões de ressarcimento decorrentes de tomadas de contas especiais. (Acórdão 7930/2018-TCU-Segunda Câmara, Relatora: Min. ANA ARRAES) .
	Por outro lado, especificamente no que tange à prescrição da pretensão punitiva, verifica-se que o Acórdão 1441/2016-TCU-Plenário, Relator Ministro Benjamin Zymler, que uniformizou a jurisprudência acerca dessa questão, subordinou tal prescrição ao prazo prescricional geral indicado no art. 205, do Código Civil, que é de dez anos, contado da data de ocorrência da irregularidade sancionada, nos termos do art. 189, do Código Civil, sendo este prazo interrompido pelo ato que ordenar a citação, a audiência ou a oitiva do responsável.
No caso em exame, não ocorreu a prescrição da pretensão punitiva, uma vez que a irregularidade sancionada ocorreu em 3/6/2016 e o ato de ordenação da citação ocorreu em 11/11/2021.
	Portanto, diferente do entendimento esposado pelos responsáveis, (não se configurou-se a prescrição quanto à competência sancionatória deste Tribunal, nem se aplicando em relação ao ressarcimento dos danos ao erário) .
Assim, ante o posicionamento do TCU quanto à imprescritibilidade das ações de ressarcimento ao erário combinado com a não aplicação da legislação mencionada pela defesa, não se acata o seu argumento.
Argumento 3 (peça 104, p. 3) :
A responsável alega que não ficou demostrada a apropriação indevida dos recursos financeiros nem que os atos realizados resultaram em dano ao erário.
Análise do argumento 3: 
No presente caso, verifica-se que, após a finalização dos trabalhos investigativos a comissão apuradora concluiu que a ex-empregada Marcele foi a responsável por vários desfalques de numerários, bem como, pela escrituração de registros contábeis. O relatório sugere que a defendente teria agido de forma dolosa em todas as condutas apuradas, gerando um prejuízo de R$ 313.248,00, sendo R$ 43.770,00, devido a troca dos 3 cassetes nos terminais de ATM, R$ 202.300,00 de valores autenticados em recolhimento no SISAG sem as devidas contrapartidas e R$ 67.178,00 de procedimentos de contabilização de valores inferiores aos registrados no SITDF (peça 3, p. 15) .
A competência constitucional do Tribunal de Contas da União está na guarda da coisa pública, analisando a aplicação da lei e dos princípios constitucionais no que tange ao controle externo da Administração Pública Federal, em consonância com o art. 71 da Constituição Federal e art. 1º da Lei 8.443/1992.
Pela competência constitucional, não cabe ao TCU avaliar possíveis danos causados por empregado à empresa, pois esta já detém o poder disciplinar e está legalmente autorizada a descontar os dias não-laborados, cobrar intempestivamente débitos trabalhistas, e adotar as demais medidas cabíveis ao empregado que não cumpre com seus deveres funcionais, de acordo com as disposições contidas no Decreto-Lei 5.452/1943 (Consolidação das Leis do Trabalho) e demais leis trabalhistas.
A aplicação do processo administrativo da tomada de contas especial aos casos de débitos decorrentes da relação de emprego iria de encontro ao disposto no inciso II do art. 173 da Constituição Federal, o qual impõe a estas empresas a sujeição ao regime jurídico próprio das empresas privadas, inclusive quanto aos direitos e obrigações civis, comerciais, trabalhistas e tributários. Nessas condições, estaria sendo conferida a essa empresa prerrogativa negada a todos os demais empregadores.
Por outro lado, haveria a ampliação da desigualdade entre empregador e trabalhador, uma vez que este estaria sujeito às normas trabalhistas enquanto aquele disporia de imperativos próprios da Administração.
Não é por outra razão que a Súmula 134 da Jurisprudência do TCU afasta da competência desta Corte esses casos, exceto quando constatada apropriação indébita de dinheiro público (alcance) , que se aplica ao presente caso.
Assim, ante a comprovação do envolvimento do responsável no prejuízo causado à CAIXA, não se acata o seu argumento.
Argumento 4 (peça 104, p. 4-5) :
A responsável alega que seria necessário que outros responsáveis figurem como responsáveis solidários com o defendente, ante o envolvimento de colegas, devido ao compartilhamento de senhas, de forma que deve ser aceito o pedido de inclusão de demais responsáveis nesta TCE.
Análise do argumento 4: 
Embora a defesa alegue a corresponsabilidade de outros envolvidos no caso, não foram apresentados quaisquer elementos que pudessem ligar outros responsáveis à irregularidade ou ao dano apurado; nem que elidisse a conduta do defendente.
No presente caso, de acordo com a apuração feita pela Comissão Apuradora, não se confirmou a participação de demais envolvidos nas ações feitas perpetradas pelo defendente que resultaram em dano à CAIXA. 
Assim, ante a não comprovação de outros envolvidos nos fatos narrados nesta TCE, não se ataca o seu argumento.
Argumento 5 (peça 104, p. 5) :
A responsável alega que em momento algum agiu com dolo, má-fé, fraude ou simulação para prejudicar o erário.
Análise do argumento 5: 
No caso concreto, verifica-se que a defendente foi a responsável direta pelo dano causado.
As matérias sujeitas ao controle do Tribunal de Contas não são vinculadas a uma conduta dolosa do agente, basta a existência do elemento culpa por ação ou omissão, tendo em vista que a responsabilidade imputada aos responsáveis decorre do fato de que a eles recai a obrigação de comprovarem a boa e regular aplicação dos recursos públicos, por força do que dispõe o parágrafo único do art. 70 da Constituição Federal, e o art. 93 do Decreto-Lei 200/1967. 
Neste contexto, a possível ausência de dolo ou de locupletamento do gestor faltoso não o exime de reparar o dano causado ao erário, haja vista não se tratar de sanção a ele imposta, mas, o dever recompor os prejuízos decorrentes de sua ação ou omissão. 
A jurisprudência do Tribunal é vasta neste sentido, a exemplo dos Acórdão 1517/2012-TCU-Primeira Câmara, Relator Ministro Valmir Campelo, 10851/2018-Primeira Câmara, Relator Ministro Bruno Dantas, 2090/2018-Plenário, Relator Ministro José Múcio Monteiro.
Assim, ante a participação direta do agente com o fito de obter o resultado danoso, não se acata o seu argumento.
Argumento 6 (peça 104, p. 5) :
A responsável alega que não seria possível haver lançamentos de suprimentos indevidos, como os constatados pela Comissão Apuradora. Segundo a defesa, os batimentos contábeis dos lançamentos são feitos diariamente, e não houve constatação imediata de dano. Ela alega que o abastecimento só foi cobrado após mais de 10 dias, e como as contas da caixa necessitam de batimento diário, não faria sentido a área gestora ter levado meses para comunicar à agência dos problemas. Com isso quer provar que a acusação que lhe pesa não gera prova indubitável que houve lesão ao cofre da CAIXA.
Análise do argumento 6: 
A responsável alega que o lançamento de suprimento indevido não era possível, ante o batimento contábil diário. Não obstante ao alegado, os fatos e documentos advogam em contrário, evidenciando que houve lançamento de suprimento indevido.
A Comissão Apuradora evidenciou os lançamentos indevidos (peça 3, p. 3-5) , e verifica-se que esses eram corrigidos pela responsável à medida que ela era instada pela fiscalização interna. De modo que a responsável manipulava as informações de lançamentos de acordo com a conveniência.
Assim, ante a comprovação de lançamento de suprimentos indevidos, conforme Parecer da Comissão Apuradora (peça 3, p. 2-5) , não se acata o argumento do responsável.
Argumento 7 (peça 104, p. 10) :
A responsável alega que as mesmas questões discutidas no âmbito desse processo do TCU são, de igual modo, objeto de Ação Ordinária na Justiça Federal, que corre na 6ª Vara Federal de São João de Meriti RJ autos nº 5002108- 84.2020.4.02.5120 . Desta forma, foi querida a suspensão desta TCE até decisão final da ação de improbidade administrativa.
Análise do argumento 7: 
A competência do TCU é exclusiva, por garantia constitucional.
Ademais, a independência das instâncias só deixa de prevalecer quando a decisão judicial que declara a inexistência do fato ou nega sua autoria é proferida em ação de natureza criminal. Tratando-se de ação de civil, prevalece a regra geral, que é a incomunicabilidade das instancias civil, penal e administrativa. Esse entendimento acerca da incomunicabilidade das decisões judiciais em ações civis e decisões do Tribunal de Contas da União (TCU) é pacífico nessa Corte de Contas, tendo sido proferida, por exemplo, no Acórdão 2983/2016-TCU-Primeira Câmara, em processo de relatoria do Exmo. Ministro Bruno Dantas.
O entendimento do Tribunal, em relação aos casos em que o valor discutido na TCE já se encontar depositado em juízo, em função de ação relativa ao memso objeto que tramita na justiça, é que, o depósito judicial não tem o condão de elidir débito apurado em processos desta Corte de Contas, vez que seu caráter preliminar não garante o ressarcimento do prejuízo ao erário, o que ocorre apenas com o trânsito em julgado da sentença e com a conversão dos valores depositados em receita aos cofres públicos, em linha com os Acórdão 224/2017-TCU-Plenário (rel. Ministro Bruno Dantas) , 382/2012-TCU-2ª Câmara (rel. Ministro Aroldo Cedraz) e 3079/2016-TCU-Plenário (rel. Ministro Bruno Dantas) .
De outro modo, não há que se falar em suspensão processual, ante a não ocorrência de bis in idem, pois, caso os responsáveis houvessem efetuado o recolhimento do débito a eles imputado nesta tomada de contas especial, poderiam levar conhecimento do fato ao Poder Judiciário, com vistas a excluir da ação judicial o montante incontroverso e já pago.
Assim, ante a improcedência do pedido, não se acata o argumento da defesa.
Argumento 8 (peça 104, p. 7) :
A responsável alega que o processo se mostra na direção de apenas responsabilizar uma pessoa, sem apurar de fato o caminho do numerário, supostamente, desviado, sem oitiva de terceiros, sem ouvir os gerentes, caixas e superiores da parte ré, durante na fase interna de instauração da TCE, configurando portanto em inobservância do devido processo legal e importando na sua exclusão do rol de responsáveis.
Análise do argumento 8: 
A defesa busca provar possível violação ao contraditório e ampla defesa na fase interna.
Todavia, a ausência de contraditório e ampla defesa na fase interna da tomada de contas especial não viola o devido processo legal, sendo este respeitado quando, na fase externa, onde há oportunidade de defesa após a citação válida dos responsáveis. 
A TCE, na fase anterior ao seu encaminhamento ao TCU, possui natureza inquisitiva, destinando-se a apurar os fatos, identificar os responsáveis e quantificar o dano. Apenas após a remessa ao TCU pode-se falar em partes e em litígio, sendo então assegurados o contraditório e a ampla defesa (Acórdão 417/2010-TCU-Segunda Câmara | Relator: Augusto Sherman) 
Mesmo a fase interna sendo considerada fase inquisitória, sem necessidade de contraditório e ampla defesa, verifica-se nos autos que foram tomadas as defesas da acusada. Todavia, elas não foram suficientes para livrá-la da imputação de responsabilidade e consequente débito. 
Assim, ante a possiblidade ofertada, no âmbito do TCU, do exercício pleno de defesa,  não se acata o seu argumento.
Argumento 9 (peça 104, p. 9) :
A responsável alega que teria havido um erro de interpretação quanto à conduta e materialidade do débito, devendo a conduta ser típica e demostrada a materialidade que, no caso concreto, se fala de numerários, dinheiro, o que não se achou em poder da parte ré. Portanto, não caberia interpretação em desfavor da parte ré.
Análise do argumento 9: 
Importante realçar que a responsável não foi citada por ter se locupletado ou por ter dinheiro em seu poder. A sua conduta de realizar movimentações financeiras irregulares de recursos da Caixa Econômica Federal, descumprindo deveres funcionais, foi que gerou a irregularidade de desfalque de numerário em agência da Caixa Econômica Federal.
No presente caso, ocorreu tanto a tipificação da conduta quanto a materialidade do dano, conforme demonstrado na instrução de citação (peça 97) .
	Irregularidade: desfalque de numerário em agência da Caixa Econômica Federal
	Valor atualizado do débito (sem juros) em 8/11/2021: R$ 424.722,25
Cofre credor: Caixa Econômica Federal.
Responsável: Marcele Rodrigues Siqueira Carvalho (CPF: XXX.474.097-XX) .
Conduta: realizar movimentações financeiras irregulares de recursos da Caixa Econômica Federal descumprindo deveres funcionais.
Nexo de causalidade: A realização de saques fraudulentos resultou em dano ao erário.
Culpabilidade: não há excludentes de ilicitude, de culpabilidade e de punibilidade; é razoável supor que a responsável tinha consciência da ilicitude de sua conduta; era exigível conduta diversa da praticada, qual seja, cumprir de forma estrita os seus deveres funcionais estabelecidos nos normativos da entidade.
Assim, ante a comprovação da conduta da responsável que agiu infringindo deveres funcionais, causando dano à CAIXA, não se acatam os seus argumentos.
Argumento 10 (peça 104, p. 9) :
A responsável alega que inexistiu ato doloso de impropriedade administrativa. Dessa forma, deve ser reconhecido que houve ausência de pressupostos para instauração da tomada de contas especial.
Análise do argumento 10: 
A responsável confunde a instância administrativa desta Tomada de Contas Especial, regulada pela Lei 8.443/1992, com a cível, relativa às ações de improbidade administrativa, tratada no âmbito judicial e regulada pela Lei 8.429/1992
A independência das instâncias só deixa de prevalecer quando a decisão judicial que declara a inexistência do fato ou nega sua autoria é proferida em ação de natureza criminal. Tratando-se de ação de civil, prevalece a regra geral, que é a incomunicabilidade das instancias civil, penal e administrativa. Esse entendimento acerca da incomunicabilidade das decisões judiciais em ações civis e decisões do Tribunal de Contas da União (TCU) é pacífico nessa Corte de Contas, tendo sido proferida, por exemplo, no Acórdão 2983/2016-TCU-Primeira Câmara, em processo de relatoria do Exmo. Ministro Bruno Dantas.
Portanto, não é necessário haver improbidade administrativa para haver o dever de indenizar o erário. Desse modo, atraindo a competência do TCU para o julgamento da tomada de contas especiais.
Assim, ante o tratamento devido do caso em questão de dano ao erário, conforme competência dessa Corte de Contas, neste processo de Tomada de Contas Especial, não se acata o argumento da responsável.
Argumento 11 (peça 104, p. 9-10 11) :
A responsável alega há ausência de prova contra ela, logo inexistiria pressupostos para continuidade desta TCE. Segundo a defesa, a peça inaugural, bem como os documentos, trata-se de documentos desprovidos de prova cabal, que fulmine a defesa da ré, logo a prova cabe a quem acusa, a parte autora tem recurso tecnológico para seguir o dinheiro, juntar filmagem, e sequer fez Registro de Ocorrência.
Análise do argumento 11: 
Esta TCE funda-se nas provas obtidas na fase interna, promovida pela CAIXA, onde se demonstrou o nexo entre a conduta da defendente e o prejuízo à CAIXA, cujos fatos estão sendo aqui apurados de maneira consistente.
A prova que a defesa cita seria a perseguição do caminho do dinheiro, para se chegar a algum beneficiário. Todavia, a TCE, em sua essência, funda-se na recomposição patrimonial do prejuízo causado, e não o beneficiário dos recursos extraviados. Aquele que deu causa ao dano por conduta irrefutável é quem tem o dever de recompor esse dano, independentemente, se se beneficiou dos recursos em questão ou se beneficiou a terceiros.
Há provas, bastante contundentes, nos autos, de que a responsável perpetrou as ações que culminaram no prejuízo à CAIXA, como os demonstrados na instrução de citação, conforme fundamentação no item 14.1.1.1 daquela instrução:
Verifica-se que, após a finalização dos trabalhos investigativos a comissão apuradora concluiu que a ex-empregada Marcele foi a responsável por vários desfalques de numerários, bem como, pela escrituração de registros contábeis, agiu de forma dolosa em todas as condutas apuradas, gerando um prejuízo de R$ 313.248,00, sendo R$ 43.770,00, devido a troca dos 3 cassetes nos terminais de ATM, R$ 202.300,00 de valores autenticados em recolhimento no SISAG sem as devidas contrapartidas e R$ 67.178,00 de procedimentos de contabilização de valores inferiores aos registrados no SITDF (peça 3, p. 15) .
Assim, ante as provas contidas nos autos que promoveram a materialidade do dano, o nexo causal entre a conduta da responsável e o dano causado, não se acata o argumento da defesa.
Argumento 12 (peça 104, p. 11) :
A responsável alega que houve perda superveniente do interesse de agir, pois a parte autora deu causa ao pedido de mérito que vem pleitear neste juízo, sendo a defendente dispensada do labor, sem buscar o beneficiário da falha na prestação do serviço, e instada a devolver o que se não buscou apurar a fundo quem lesou o erário, logo inexistiria pressupostos para continuidade desta TCE, ante a prejudicial de Mérito.
Análise do argumento 12: 
Esta TCE funda-se no nexo entre a conduta da defendente e o prejuízo à CAIXA, cujos fatos estão sendo aqui apurados de maneira consistente.
A TCE busca, em sua essência, busca a recomposição patrimonial do prejuízo causado, e não o beneficiário dos recursos extraviados. Aquele que deu causa ao dano por conduta irrefutável é quem tem o dever de recompor esse dano, independentemente, se se beneficiou dos recursos em questão ou se beneficiou a terceiros.
Assim, ante a materialidade do dano e o nexo causal entre a conduta da responsável e o dano causado, não se acata o argumento da defesa.
Argumento 13 (peça 104, p. 11) :
A responsável alega que há juros abusivos, prescrição de atos administrativos, sendo hoje a execução valor superior ao que deve ser apurado comprovando o Anoticismo, deste modo requer a impugnação dos valores apresentados, declarando abusivo quanto a correção e juros, requerendo a produção de prova e perícia contábil por contador judicial, com o fim de evitar enriquecimento sem causa da parte autora.
Análise do argumento 13: 
O débito cobrado nesta TCE advém do valor apurado no processo administrativo, em função da ocorrência de dano à CAIXA causado por ação do defendente. Desse modo, seus valores cobrados por meio de TCE são corrigidos de acordo com a legislação específica.
No que tange ao pagamento de débito com ou sem a incidência de juros de mora, verifica-se que em recente julgado foi considerada a possibilidade do recolhimento do débito apenas corrigido monetariamente, conforme se verifica em trecho do voto exarado recentemente no TC Processo 016.294/2016-5:
Quanto ao pedido de parcelamento, o qual pode ser deferido em qualquer fase do processo, o artigo 217, §1º, do RITCU, disciplina que incidirão sobre cada parcela, corrigida monetariamente, os correspondentes acréscimos legais.
Esta Corte já decidiu não haver previsão normativa para o parcelamento do débito sem a incidência de juros, ainda que o parcelamento tenha sido requerido antes da condenação (Ex: Acórdão 7606/2015-TCU-Primeira Câmara e 1924/2013 - Plenário) .
Em outras oportunidades, concedeu o parcelamento com a incidência apenas de correção monetária, no caso de reconhecida boa-fé (Ex: Acórdão 6812/2014-TCU-Segunda Câmara) .
Por meio do Acórdão 2144/2018-TCU-Plenário (Relator Ministro Bruno Dantas) , o TCU decidiu que o 'pagamento tempestivo do débito, atualizado monetariamente, em fase de citação opera sua quitação, não cabendo a incidência de juros quando do julgamento do processo'. Segundo o Eminente Relator: 'A Lei 8.443/1992 e o Regimento Interno do TCU previram a possibilidade de os responsáveis, na fase citatória, alternativamente ou cumulativamente à apresentação de alegações de defesa, recolherem o débito acrescido, apenas, da atualização monetária'.
No caso em questão, incidirão sobre o débito, corrigido monetariamente, os correspondentes acréscimos legais (artigo 217, §1º, do RITCU) .
Assim, ante a legislação específica que trata sobre o assunto e julgados do TCU, não se acata o argumento da responsável.
Argumento 14 (peça 104, p. 11) :
Alega que moveu várias ações contra a CAIXA, e que tem duas decisões judiciais favoráveis a ré, em esfera trabalhista, em sede de recurso. Com isso, busca a aniquilação desta TCE.
Análise do argumento 14: 
Eventuais discussões relativas às relações de trabalho e consequentes sentenças proferidas pelo juízo trabalhista ou cível não vinculam a decisão administrativa a ser proferida por este Tribunal, e não acarretam qualquer prejuízo à competência exclusiva do TCU em verificar a boa e regular aplicação dos recursos federais, assim como os danos ao erário:
A sentença proferida pelo juízo cível, sob qualquer fundamento, não vincula a decisão administrativa proferida pelo TCU, em razão do princípio da independência das instâncias. Apenas a sentença absolutória no juízo criminal fundada no reconhecimento da inexistência material do fato ou na negativa de autoria tem habilidade para impedir a responsabilização civil e administrativa do agente. (Enunciado, Acórdão 6903/2018-TCU-Segunda Câmara, relatora Ministra Ana Arraes, Acórdão 131/2017-TCU-Plenário, relator Ministro Walton Alencar Rodrigues) 
Assim, ante a independência das instâncias julgadoras, não se vislumbra prejudicial de mérito nestes autos, portanto, não se acolhe o argumento da defesa.
Argumento 15 (peça 104, p. 11) :
Alega a necessidade de apresentação de prova oral, com depoimento pessoal das partes e testemunhal onde a ré trará na forma do Art. 455 do NCPC suas testemunhas que comprovarão o compartilhamento de senha de forma sistêmica e usual entre funcionários e superiores da ré, afim de sanar as diversas dúvidas e contradições presentes na TCE, alegando que essa serviria como prova indispensável para a persecução da verdade dos fatos.
Análise do argumento 15: 
No presente caso, o pedido não cabe acolhida por essa Corte de Contas.
As normas que disciplinam o rito processual nesta Corte de Contas não preveem a oitiva de testemunhas ou produção de prova pericial eventualmente requeridas pelos responsáveis ou interessados. Verificada a ocorrência de irregularidades, a defesa do responsável é assegurada por meio de audiência e/ou citação, oportunidade em que devem ser apresentados seus argumentos por escrito, acompanhados de força probatória, no prazo fixado. 
Conforme preconiza o art. 162 do RI/TCU, 'as provas que a parte quiser produzir perante o Tribunal devem sempre ser apresentadas de forma documental, mesmo as declarações pessoais de terceiros'. Assim, testemunhos podem ser reduzidos a termo pela parte e juntados ao processo.
Da mesma forma a perícia, que, assim entendendo pertinente, pode ser realizada e seu relatório colacionado aos autos. 
Em ambos os casos, a juntada de novos elementos deve ocorrer até o término da fase de instrução processual, nos termos do art. 160, § 1º, do RI/TCU. Nesse sentido são os Acórdão 1292/2018-TCU-Primeira Câmara, da relatoria do Ministro Bruno Dantas; 1481/2016-TCU-Plenário, da relatoria da Ministra Ana Arraes; e 271/2014- TCU-Plenário, da relatoria do Ministro Benjamin Zymler.
Assim, ante a impossibilidade de atendimento do pedido, por essa Corte de Contas, não se acata o argumento da responsável.
Da análise procedida acima, verifica-se que os argumentos de defesa não foram suficientes para elidir a irregularidade pela qual está sendo responsabilizada, de forma que devem ser rejeitados.
Não há elementos para que se possa efetivamente aferir e reconhecer a ocorrência de boa-fé na conduta de Marcele Rodrigues Siqueira Carvalho, podendo este Tribunal, desde logo, proferir o julgamento de mérito pela irregularidade das contas, conforme os termos dos §§ 2º e 6º do art. 202 do Regimento Interno do TCU, condenando-se a responsável ao débito apurado e aplicando-lhe a multa prevista no art. 57, da Lei 8.443/1992.
Prescrição da Pretensão Punitiva
	Vale ressaltar que a pretensão punitiva do TCU, conforme Acórdão 1441/2016-TCU-Plenário, Relator Benjamin Zymler, que uniformizou a jurisprudência acerca dessa questão, subordina-se ao prazo geral de prescrição indicado no art. 205 do Código Civil, que é de dez anos, contado da data de ocorrência da irregularidade sancionada, nos termos do art. 189 do Código Civil, sendo este prazo interrompido pelo ato que ordenar a citação, a audiência ou a oitiva da responsável.
No caso em exame, não ocorreu a prescrição, uma vez que a irregularidade sancionada ocorreu em 3/6/2016, e o ato de ordenação da citação ocorreu em 11/11/2021.
CONCLUSÃO
	Em face da análise promovida na seção 'Exame Técnico', propõe-se rejeitar as alegações de defesa de Marcele Rodrigues Siqueira Carvalho, uma vez que não foram suficientes para sanar as irregularidades a ela atribuídas e nem afastar o débito apurado. Ademais, inexistem nos autos elementos que demonstrem a boa-fé da responsável ou a ocorrência de outras excludentes de culpabilidade.
Verifica-se também que não houve a prescrição da pretensão punitiva, conforme análise já realizada.
	Tendo em vista que não constam dos autos elementos que permitam reconhecer a boa-fé do responsável, sugere-se que as suas contas sejam julgadas irregulares, nos termos do art. 202, § 6º, do Regimento Interno do TCU, com a imputação do débito atualizado monetariamente e acrescido de juros de mora, nos termos do art. 202, § 1º do Regimento Interno do TCU, descontado o valor eventualmente recolhido, com a aplicação da multa prevista no art. 57 da Lei 8.443/1992.
Por fim, como não houve elementos que pudessem modificar o entendimento acerca das irregularidades em apuração, mantém-se a matriz de responsabilização presente na peça 96.
PROPOSTA DE ENCAMINHAMENTO
Diante do exposto, submetemos os autos à consideração superior, propondo ao Tribunal:
rejeitar as alegações de defesa apresentadas pela responsável Marcele Rodrigues Siqueira Carvalho (CPF: XXX.474.097-XX) ; 
		julgar irregulares, nos termos dos arts. 1º, inciso I, 16, inciso III, alínea 'd', da Lei 8.443/1992, c/c os arts. 19 e 23, inciso III, da mesma Lei, as contas da responsável Marcele Rodrigues Siqueira Carvalho (CPF: XXX.474.097-XX) , condenando-o ao pagamento das importâncias a seguir especificadas, atualizadas monetariamente e acrescidas dos juros de mora, calculadas a partir das datas discriminadas até a data da efetiva quitação do débito, fixando-lhe o prazo de quinze dias, para que comprove, perante o Tribunal, o recolhimento das referidas quantias aos cofres do Caixa Econômica Federal, nos termos do art. 23, inciso III, alínea 'a', da citada lei, c/c o art. 214, inciso III, alínea 'a', do Regimento Interno do TCU.  
		Débitos relacionados à responsável Marcele Rodrigues Siqueira Carvalho (CPF: XXX.474.097-XX) :
	Data de ocorrência
	Valor histórico (R$) 

	3/6/2016
	43.770,00

	3/7/2015
	67.600,00

	6/7/2015
	74.700,00

	8/7/2015
	40.000,00

	10/7/2015
	4.000,00

	3/9/2015
	16.000,00

	26/2/2016
	2.000,00

	18/2/2016
	1.400,00

	17/2/2016
	1.990,00

	15/2/2016
	1.500,00

	12/2/2016
	1.120,00

	28/1/2016
	1.800,00

	25/1/2016
	3.280,00

	18/1/2016
	1.778,00

	13/1/2016
	123,00

	11/1/2016
	4.000,00

	8/1/2016
	330,00

	6/1/2016
	100,00

	4/1/2016
	3.432,00

	8/12/2015
	550,00

	4/12/2015
	3.000,00

	3/12/2015
	300,00

	17/11/2015
	5.130,00

	13/11/2015
	1.450,00

	12/11/2015
	1.000,00

	9/11/2015
	4.430,00

	3/11/2015
	4.150,00

	31/10/2015
	1.800,00

	29/10/2015
	3.000,00

	2/10/2015
	2.000,00

	1/10/2015
	1.200,00

	29/9/2015
	2.000,00

	28/9/2015
	1.000,00

	24/9/2015
	2.000,00

	23/9/2015
	2.000,00

	8/7/2015
	100,00

	9/7/2015
	990,00

	31/7/2015
	500,00

	3/8/2015
	315,00

	14/8/2015
	150,00

	17/8/2015
	2.700,00

	18/8/2015
	720,00

	24/8/2015
	1.740,00

	3/9/2015
	100,00

	22/9/2015
	2.000,00

Valor atualizado do débito (com juros) em 31/3/2022: R$ 460.716,00.
aplicar à responsável Marcele Rodrigues Siqueira Carvalho (CPF: XXX.474.097-XX) , a multa prevista no art. 57 da Lei 8.443/1992 c/c o art. 267 do Regimento Interno do TCU, fixando-lhe o prazo de quinze dias, a contar da notificação, para que comprove, perante o Tribunal (art. 214, III, alínea 'a', do Regimento Interno do TCU) , o recolhimento da dívida aos cofres do Tesouro Nacional, atualizada monetariamente desde a data do acórdão que vier a ser proferido por este Tribunal até a data do efetivo recolhimento, se paga após o vencimento, na forma da legislação em vigor;
	autorizar, desde logo, a cobrança judicial das dívidas, caso não atendida a notificação, na forma do disposto no art. 28, inciso II, da Lei 8.443/1992;
autorizar também, desde logo, se requerido, com fundamento no art. 26, da Lei 8.443, de 1992, c/c o art. 217, §1º do Regimento Interno do TCU, o parcelamento da (s) dívida (s) em até 36 parcelas, incidindo, sobre cada parcela, corrigida monetariamente, os correspondentes acréscimos legais, fixando-lhe o prazo de quinze dias, a contar do recebimento da notificação, para comprovar, perante o Tribunal, o recolhimento da primeira parcela, e de trinta dias, a contar da parcela anterior, para comprovar os recolhimentos das demais parcelas, devendo incidir, sobre cada valor mensal, atualizado monetariamente, os juros de mora devidos, no caso do débito, na forma prevista na legislação em vigor, alertando o responsável de que a falta de comprovação do recolhimento de qualquer parcela importará o vencimento antecipado do saldo devedor, nos termos do § 2º do art. 217 do Regimento Interno deste Tribunal; 
enviar cópia do Acórdão a ser prolatado à Procuradoria da República no Estado do RJ, nos termos do § 3º do art. 16 da Lei 8.443/1992, c/c o § 7º do art. 209 do Regimento Interno do TCU, para adoção das medidas cabíveis; e
enviar cópia do Acórdão que vier a ser proferido ao Caixa Econômica Federal e à responsável, para ciência;
informar à Procuradoria da República no Estado do RJ, à Caixa Econômica Federal e ao responsável que a presente deliberação, acompanhada do Relatório e do Voto que a fundamenta, está disponível para a consulta no endereço www.tcu.gov.br/acordaos, além de esclarecer que, caso requerido, o TCU poderá fornecer sem custos as correspondentes cópias, de forma impressa; e
informar à Procuradoria da República no Estado do RJ que, nos termos do parágrafo único do art. 62 da Resolução TCU 259/2014, os procuradores e membros do Ministério Público credenciados nesta Corte podem acessar os presentes autos de forma eletrônica e automática, ressalvados apenas os casos de eventuais peças classificadas como sigilosas, as quais requerem solicitação formal."
É o relatório.

Anderson de Oliveira Moura (OAB-RJ 205.079), representando Marcele Rodrigues Siqueira Carvalho.

Procurador Marinus Eduardo De Vries Marsico.

TOMADA DE CONTAS ESPECIAL. CAIXA ECONÔMICA FEDERAL. DESFALQUE DE NUMERÁRIO EM SUBCONTAS CAIXA E FALTA DE CAIXA, NO ÂMBITO DA AGÊNCIA SHOPPING GRANDE RIO. CITAÇÃO. REJEIÇÃO DAS ALEGAÇÕES DE DEFESA. CONTAS IRREGULARES. DÉBITO. MULTA. INABILITAÇÃO PARA O EXERCÍCIO DE CARGO EM COMISSÃO OU FUNÇÃO DE CONFIANÇA NA ADMINISTRAÇÃO PÚBLICA.

TOMADA DE CONTAS ESPECIAL (TCE)

Secretaria de Controle Externo de Tomada de Contas Especial (SecexTCE).

Cuidam os autos de Tomada de Contas Especial instaurada pela Caixa Econômica Federal, em desfavor de Marcele Rodrigues Siqueira Carvalho, em razão de dano ocorrido em virtude de desfalque de numerário em subcontas caixa e falta de caixa, no âmbito da Agência Shopping Grande Rio e demais fatos correlatos relevantes identificados no decorrer das investigações.
No âmbito da Caixa, a comissão apuradora concluiu que a ex-funcionária foi a responsável por vários desfalques de numerários, bem como pela escrituração de registros contábeis, gerando um prejuízo de R$ 313.248,00, ocorrido no período de 21/11/2011 a 24/6/2016, lapso temporal no qual a Sra. Marcele Rodrigues Siqueira Carvalho foi tesoureira executiva. O relatório da comissão apuradora sugere que a responsável teria agido de forma dolosa em todas as condutas apuradas.
No Tribunal, em pareceres uniformes (peças 110-112) , a Secretaria de Controle Externo de Tomada de Contas Especial (Secex-TCE) , propõe - com a chancela do Parquet especializado (peça 113) - rejeitar as alegações de defesa da responsável, julgar as suas contas irregulares, condenando-a ao ressarcimento do dano apurado, bem como aplicar-lhe a multa fundamentada no art. 57 da Lei n.º 8.443/1992.
Endosso o referido encaminhamento, incorporando a respectiva análise às minhas razões de decidir.
A Secretaria afastou o argumento de prescrição da pretensão sancionatória e ressarcitória a cargo do TCU, quer seja pela jurisprudência desta Corte, quer seja pela aplicação da Lei 9873/99.
Embora o julgamento, pelo Supremo Tribunal Federal, no Recurso Extraordinário 636.886/AL (Tema 899) , tenha fixado, com repercussão geral, a prescritibilidade da pretensão de ressarcimento ao erário fundada em decisão de Tribunal de Contas, acrescento que houve recentemente a apreciação de embargos de declaração opostos pela Advocacia-Geral da União (AGU) em face da referida deliberação no sentido de sua rejeição, tendo sido enfatizado que o RE 636.886/AL não se refere à fase constitutiva do título executivo, a cargo dos Tribunais de Contas, mas sim à fase de sua execução, no âmbito do Poder Judiciário.
Consoante aduzi no Voto condutor do Acórdão 2107/2022-TCU-Primeira Câmara, recentemente foi prolatado o Acórdão 459/2022-TCU-Plenário, cujo voto vencedor foi produzido pelo Ministro Walton Alencar Rodrigues, em que restou entabulado o entendimento majoritário desta Corte, refletido no seguinte posicionamento, registrado no voto que decidiu o caso concreto em apreciação:
"Até que o Tribunal aprove projeto normativo com regulamentação da temática da prescrição, defendo seja mantido o entendimento consolidado nesta Corte de Contas quanto à imprescritibilidade das ações de reparação de dano ao Erário, com base no Enunciado 282 da Súmula de Jurisprudência do TCU, bem como a prescrição decenal da pretensão punitiva, prevista no artigo 205 do Código Civil, segundo as diretrizes aprovadas pelo Acórdão 1441/2016-TCU-Plenário."
Naquela oportunidade, também decidiu o Tribunal:
"9.8. ordenar à Secretaria-Geral de Controle Externo (Segecex) a formação de grupo técnico de trabalho para que, em processo apartado, apresente a este Plenário projeto de normativo que discipline, de forma completa e detalhada, o tema da prescrição da pretensão ressarcitória e da prescrição da pretensão punitiva no âmbito do controle externo, tendo por base jurisprudência predominante do Supremo Tribunal Federal, adequando-a às especificidades das diversas formas de atuação do Tribunal de Contas da União, devendo incluir, no estudo que fundamentará o projeto de normativo, avaliação do impacto das teses prescricionais discutidas sobre as responsabilidades e danos apurados nos processos em andamento no Tribunal, sobretudo os mais sensíveis, relevantes e de elevada materialidade."
Observa-se, portanto, que a tese ainda vigente - enquanto não aprovada orientação diversa sobre a matéria, por normativo a ser deliberado em Plenário, e após os devidos estudos - é pela imprescritibilidade das ações de ressarcimento, baseado no disposto na Súmula TCU 282.
Assim, em homenagem ao princípio do Colegiado, continuo a seguir a jurisprudência unânime nesta Corte de Contas no sentido da imprescritibilidade das ações de ressarcimento ao Erário, consoante Enunciado 282 da Súmula de Jurisprudência do TCU.
Também não ocorreu a prescrição da pretensão punitiva, uma vez que a irregularidade sancionada ocorreu em 3/6/2016 e o ato de ordenação da citação ocorreu em 11/11/2021, antes, portanto, do interregno de dez anos previsto no art. 205 do Código Civil, utilizado subsidiariamente por este Tribunal, conforme Acórdão 1441/2016-TCU-Plenário.
No tocante à matéria de fato, concordo com a análise da SecexTCE de que as alegações de defesa apresentadas pela responsável não foram suficientes para afastar a reprovação das contas, devendo ser rejeitadas. 
Considero que o exame realizado pela unidade instrutora abordou com propriedade todos os argumentos consignados pela defendente, ratificando as conclusões da Comissão Apuradora da Caixa de modo desfavorável à responsável, porquanto evidenciaram circunstâncias e fatos que associam a ex-empregada Marcele Rodrigues ao dano discutido nesta TCE.
Assinalou a unidade instrutiva que a Comissão Apuradora da Caixa evidenciou os lançamentos indevidos (peça 3, p. 3-5) , e que foi verificado que esses eram corrigidos pela responsável à medida que ela era instada pela fiscalização interna. De modo que a responsável manipulava as informações de lançamentos de acordo com a conveniência.
Assim, inexistindo elementos que permitam concluir pelo afastamento de sua responsabilidade diante do desfalque, a responsável deve ter suas contas julgadas irregulares e ser condenada em débito, com aplicação da multa legal, na forma proposta pela unidade instrutiva.
Tendo em vista as circunstâncias e a comprovação de ocorrência de vários desfalques de numerários, bem como a escrituração com inexatidão de registros contábeis, reputo grave a infração cometida.
Por consequência, julgo adequado propor a aplicação da sanção de inabilitação, pelo período de 8 anos, para o exercício de cargo em comissão ou função de confiança no âmbito da Administração Pública, nos termos do art. 60 da Lei 8.443/1992, em linha de consonância com a jurisprudência do Tribunal (Acórdãos 2.138/2021 (Relator Ministro Jorge Oliveira) , 3.155/2020 (Relatora Ministra Ana Arraes) , 223/2020 (Relator Ministro Vital do Rêgo) , 3.070/2019 (Relator Ministro Bruno Dantas) e 2.307/2015 (Relator Ministro Benjamim Zymler) , entre outros, todos do Plenário) .
Apropriado, ainda, nos termos do art. 16, § 3º, da Lei 8.443/92 c/c o § 7º do art. 209 do RI/TCU, dar ciência da deliberação à Procuradoria da República no Estado do Rio de Janeiro para adoção das medidas que considere cabíveis.
Por fim, deixo de acolher a proposta de autorizar o parcelamento das dívidas, por entender que essa medida somente deve ser adotada mediante solicitação das partes.
Ante o exposto, manifesto-me por que o Tribunal aprove o acórdão que ora submeto à deliberação deste Colegiado.
TCU, Sala das Sessões, em 14 de setembro de 2022
AUGUSTO SHERMAN CAVALCANTI 
Relator